最高法院刑事判決　　　　　　九十四年度台上字第三九六七號
　　上　訴　人　台灣高等法院台中分院檢察署檢察官
　　上　訴　人
　　即　被　告　甲○○
　　　　　　　　　　　　街11.
上列上訴人等因被告違反公職人員選舉罷免法案件，不服台灣高
等法院台中分院中華民國九十四年五月五日第二審判決（九十三
年度選上訴字第一四七一號；起訴案號：台灣彰化地方法院檢察
署九十二年度偵續一字第二號），提起上訴，本院判決如下：
    主  文
原判決撤銷，發回台灣高等法院台中分院。
    理  由
本件原判決認定上訴人即被告甲○○明知游國相（原審另行審結
）、賴儀松均係第十四屆彰化縣員林鎮鎮長選舉之候選人，竟與
游國相共同基於意圖使賴儀松不當選之犯意聯絡，先由被告製作
標題：給自認「清廉、用心」的民進黨鎮長候選人—賴儀松的一
封公開信，內載「真替員林鎮民擔心，擔心您一向知道抓住權勢
及Ａ錢的手法」、「在『清廉』的背後隱藏多少不為人知的官商
勾結」、「我擔心一但您選上以後，手握員林鎮民的生殺大權，
仍要依照以往方式Ａ錢」、「政客披著政黨外衣，用政治力遂行
政黨外遇，謀取類似砂石牌的私人利益」之宣傳文件後，於民國
九十一年一月二十日將上開文宣交予游國相，再推由游國相交由
不知情之印刷店負責人大量印製，並於九十一年一月二十一日下
午四時許起至同年月二十三日，交予不知情之劉張月梧、陳秀桃
、賴俊升、陳國華及蕭文哲等送報員，以夾報之方式散發上開由
被告簽名之廣告文宣，而傳播上開不實之事，足以影響選民對於
候選人賴儀松品德操守之認知，足生損害於賴儀松及選舉之公正
性等情。因而撤銷第一審對被告為無罪諭知之判決，改判論處被
告共同意圖使候選人不當選，以文字傳播不實之事，足以生損害
於他人罪刑，固非無見。
惟查：(一)沒收於裁判時，併宣告之。故沒收之物，不特於犯罪事
實中有具體之記載及於主文內詳加宣示，即於理由欄內亦應將其
認定之理由、所憑之證據及法律之適用詳為敘述，始為適法。原
判決理由三固記載「扣案印製有如事實欄所載文字之文宣一張（
已發，附於選他三二號卷第五頁）及一批（未發，九十一年度保
字第三０八號），為共同被告游國相所有（業據被告供承在卷）
，且係供犯罪使用（已發）及預備（未發）之物，依刑法第三十
八條第一項第二款規定宣告沒收」。惟未於主文欄宣告沒收，且
事實欄內亦無關於該扣押物之記載，顯屬於法有違。(二)科刑判決
所認定之事實，與其所採用之證據不相適合，即屬證據上之理由
矛盾，按諸刑事訴訟法第三百七十一條第十四款，其判決當然違
背法令。原判決事實欄記載被告於九十一年一月二十日，將宣傳
文宣交予游國相，再推由游國相交由不知情之印刷店負責人，大
量印製文宣，並於九十一年一月二十一日下午四時許起至同年月
二十三日，交予不知情之劉張月梧、陳秀桃、賴俊升、陳國華及
蕭文哲等送報員，以夾報之方式散發文宣等情。惟稽之卷內資料
，扣案文宣，係先後由賴儀松競選總部總幹事陳忠孝，於九十一
年一月二十一日，持文宣影本一份，向法務部調查局彰化縣調查
站員林據點提出檢舉（警局卷第四至六頁）；並由賴儀松於同日
向台灣彰化地方法院檢察署檢察官提出告訴時，同時提出文宣一
份（未附卷）；再由賴儀松於九十一年一月二十五日，向檢察官
申告時，提出文宣一份附卷；另由彰化縣警察局員林分局人員，
於九十一年一月二十二日凌晨三時許至五時許之間，持台灣彰化
地方法院法官核發之搜索票，分別在陳秀桃、賴俊升、陳國華、
劉張月梧、蕭文哲等人之處所查獲（警局卷第十二至三十三頁）
。似無其他關於被告與游國相於九十一年一月二十三日，以夾報
之方式散發文宣行為之證據。原判決事實欄該部分記載，與所採
用之證據不相適合，自有證據上理由矛盾之違法。(三)審理事實之
法院，對於案內一切證據，除認為不必要者外，均應詳為調查，
然後基於調查所得之心證，以為判斷事實之基礎。如有應行調查
之證據，未經依法調查，或證據雖已調查，而其內容尚未明瞭，
遽行判決，均屬應於審判期日調查之證據未予調查之違法。又公
職人員選舉罷免法第九十二條之意圖使候選人當選或不當選罪，
以行為人有意圖使候選人當選或不當選，而以文字、圖畫、錄音
、錄影、演講或他法，散布謠言或傳播不實之事，足以生損害於
公眾或他人，為構成要件。其所謂散布，乃散發傳布於公眾；至
於傳播之行為，自以行為人以文字、圖畫、錄音、錄影、演講或
他法，而著手於傳播不實之事之行為，使不特定之多數人，得以
共見、共聞之情況，始克相當。依卷附搜索扣押筆錄及彰化縣警
察局員林分局搜索經過結果陳報書之記載，本件扣案文宣，計在
陳秀桃處所查獲二捆（二千五百份）、賴俊升處所查獲一萬零五
百份、陳國華處所查獲一千五百份、劉張月梧處所查獲約一千份
（警局卷第十三、二十、二三、二七頁）。且陳秀桃於警詢中陳
稱「是中央日報社芳櫻委託我派發的，何人所有，我不知道」
（同上卷第十一頁反面）；賴俊升於警詢中陳稱「警方來時，我
所派發之海報均尚未送發出去」（同上卷第十七頁反面）；劉張
月梧於警詢中稱「是游國相於九十一年一月二十一日十六時許，
親自拿二萬四千份到我家，要求我幫他邀集員林各送報員來替他
夾報，送給訂報客戶，但並未全部送出去」（同上卷第二五頁反
面）；蕭文哲亦於警詢中陳稱「目前辦理中央日報業務及夾報廣
告的事項」、「該張廣告，我是到員林鎮○○街七六號（民眾日
報）拿的」、「【警方查扣】約五百張」（同上卷第三一頁正反
面）。上揭劉張月梧、陳秀桃、賴俊升、陳國華及蕭文哲所持有
之文宣，似均於派報處所，即為員警執行搜索而查扣。又賴儀松
於偵查時陳稱「（選舉宣傳廣告紙何來）我朋友提供的，但名字
我不想說」（選他字第二０三號卷第三頁反面），核未指出該紙
文宣，乃因被告與游國相散布或傳播之行為而取得。原審未詳查
賴儀松及陳忠孝所持有之文宣，是否因被告與游國相之散布或傳
播行為而取得之物品，遽於理由欄內記載該份係已發之文宣（原
判決第八頁末七行）。又對於理由欄所記載未隨報發出之文宣，
如何符合於公職人員選舉罷免法第九十二條選舉誹謗罪所規定之
要件，亦未為任何論述或說明。自有調查未盡與理由不備之違法
。(四)公職人員選舉罷免法第九十二條之意圖使候選人當選或不當
選罪，均以行為人故意虛捏事實為必要。事實審法院，就行為人
是否具有此項故意，抑或基於合理之懷疑，致誤認有此事實，自
應詳予調查，始足正確適用法律。關於上揭文宣內指摘賴儀松之
事項，被告始終辯稱：因渠有砂石開採區，但申請砂石公司執照
未獲許可，而晉川砂石公司無砂石開採許可權，仍取得公司登記
。且賴儀松嗣於八十一年彰化縣政府發布命令禁止核發砂石業營
利事業登記證及禁止河川採砂石後，將晉川砂石公司以新台幣（
下同）一百萬元與其簽訂買賣協議書，較之賴儀松自承砂石牌照
申請費用一萬餘元，顯然獲取暴利云云。查依卷附晉川砂石公司
登記資料，賴儀松並非該公司之股東（選他字第二０三號卷第二
九至三一頁），且賴儀松於原審亦自承其太太為該公司股東，但
只是一小部分股權等語（原審卷第三八頁）。而卷附文宣內容所
記載之買賣協議書，卻由賴儀松具名，將晉川砂石公司以一百萬
元讓與被告。且被告亦辯稱協議過程，先由賴儀松出價一百六十
萬元，嗣後以一百萬元成交等語（原審卷第三八頁）。原審雖於
判決理由二(五)(2)說明該買賣價格係被告與賴儀松各自盤算商業利
益所議定，無法據此認定賴儀松以一百萬元出售公司執照即有不
當獲利之事實。然賴儀松為何於未具備股東身分資格情形下，仍
得與被告簽訂買賣契約書，暨其是否出價一百六十萬元，嗣由被
告要求減價至一百萬元等情，被告主張係緣於賴儀松先前之官商
勾結行為所致。被告該項指摘，究係出於蓄意虛構，抑或其個人
主觀上之判斷，自有調查之必要。原審未命賴儀松以證人身分具
結並依法踐行詰問，自有應於審判期日調查之證據而未予調查之
違誤。(五)文宣上記載賴儀松以一百萬元出售晉川砂石公司執照獲
利一節，前經游國相於八十五年三月參與第三屆國民大會代表競
選期間，以同一事實製作傳單，經檢察官認有違反公職人員選舉
罷免法第九十二條之罪嫌而提起公訴，嗣經台灣彰化地方法院、
台灣高等法院台中分院上訴審、更(一)審判決有罪，至更(二)審始改
判無罪確定，被告曾於該案件，以證人身分到庭作證。原審以被
告既曾為該案件之證人，對案件涉訟過程應有知悉，復於第十四
屆彰化縣員林鎮鎮長競選期間，再度以此事攻擊賴儀松，顯見被
告與游國相之間，確有意圖使賴儀松不當選之共同犯意聯絡，而
以文字傳播該不實之事（原判決理由二(六)）。然游國相指摘賴儀
松在轉讓晉川砂石公司過程中有不當行為，經法院為無罪判決確
定。被告於第一審供稱「那個案子，我不清楚」（第一審卷第六
九頁）；原審亦供稱「（對於另案八十五年度偵續字第三七號游
國相違反公職人員選舉罷免法案件之全部卷證有何意見）這些是
游國相所作所為，我不清楚，而且我們也不是常在一起，他是利
用選舉之時去跟我談論一些，我會跟賴儀松認識，是游國相介紹
的，游國相的事情，是賴儀松比較清楚」（原審卷第八七、八八
頁）。原判決理由內，則未說明被告於游國相前案受無罪判決之
情況下，依據何種客觀事證，仍得認其明知指摘賴儀松在出售晉
川砂石公司獲利一節，確屬不實之事；又對於被告所為不知游國
相先前所涉案件之辯解，如何不足採，亦未於理由內為任何說明
。遽以被告曾在該案件為證人，對案件涉訟過程應有所知悉，為
認定被告犯罪證據之一，亦有判決不備理由之違法。以上或為檢
察官、被告上訴意旨所指摘，或屬本院得依職權調查之事項，應
認原判決有撤銷發回更審之原因。
據上論結，應依刑事訴訟法第三百九十七條、第四百零一條，判
決如主文。
中　　華　　民　　國　九十四　年　　七　　月　二十二　日
                      最高法院刑事第十一庭
                          審判長法官  洪　清　江
                                法官  石　木　欽
                                法官  李　伯　道
                                法官  韓　金　秀
                                法官  林　勤　純
      本件正本證明與原本無異
                                      書  記  官
中　　華　　民　　國　九十四　年　　七　　月　二十七　日
                                                      Ｔ
